臺北高等行政法院判決　　　　　　　　　　　　　　　九十年度訴字第六五六五號
　　　　　　　　　　　　　　　.
　　原　　　告　甲○○
　　　　　　　　丙○○
　　　　　　　　己○○
　　　　　　　　丁○○
　　　 　　　 　戊○○
　　　　　　　　庚○○
　　兼右六人
　　訴訟代理人　乙○○
　　被　　　告　財政部臺灣省北區國稅局
　　代　表　人　林吉昌（局長）
　　訴訟代理人　辛○○
　　　　　　　　寅○○
右當事人間因遺產稅事件，原告不服財政部中華民國九十年九月二十一日台財訴字第
○九○○○二七七九○號訴願決定，提起行政訴訟。本院判決如左：
　　主  文
訴願決定、原處分關於未償債務部分均撤銷。
訴訟費用由被告負擔。
　　事  實
一、事實概要：原告等七人之父陳再生於民國（以下同）八十四年二月七日死亡，其
    繼承人即原告等七人延期至八十四年十一月七日辨理遺產稅申報，經被告機關核
    定遺產總額新台幣（以下同）六九、六二○、八三一元，遺產淨額四○、七七九
    、○九六元，應納遺產稅額一一、二一二、四二九元。原告等對核定其遺產坐落
    （一）台北縣板橋市○○段五二二地號、台北縣鶯歌鎮○○段二○七之一地號及
    台北縣鶯歌鎮○○段八七二地號之部分土地（二）台北縣鶯歌鎮○○段一一二○
    地號土地（三）台北縣鶯歌鎮○○段鶯歌小段八七之二及八七之一三地號土地等
    不服，分別為主張道路用地、公共設施保留地及非都市計畫內之農業用地，均應
    免徵遺產稅；及（四）被繼承人私人債務一百八十萬，應列入其死亡前未償債務
    等情，申請復查，嗣撤回對台北縣板橋市○○段五二二地號及台北縣鶯歌鎮○○
    段一一二○地號土地復查之申請，被告機關復查結果，獲准追減道路用地不計入
    遺產總額四六二、九六三元、農業用地扣除額九八○、三二四元及死亡前未償債
    務扣除額八十萬元，變更核定遺產總額為六九、一五七、八六八元，遺產淨額為
    三八、六○七、八○九元，應納稅額為一○、四三三、五七六元。原告等仍不服
    ，遂就死亡前未償債務扣除額項目，提起訴願，訴願決定以原處分關於死亡前應
    納未納地價稅部分撤銷，由被告機關另為處分，其餘訴願駁回；就否准將被繼承
    人對癸○○、壬○○之未償債務列入扣除部分，原告等猶不甘服，遂向本院提起
    行政訴訟。
二、兩造聲明：
　(一)原告聲明：訴願決定不利原告部分及原處分否准將被繼承人對癸○○、壬○○之
    未償債務列入扣除部分均撤銷。
  (二)被告聲明：駁回原告之訴。訴訟費用由原告負擔。
三、兩造之爭點：
    被繼承人陳再生於生前是否尚積欠壬○○及癸○○各二十萬元？
甲、原告主張：
  (一)被繼承人陳再生與壬○○之借貸關係如下：
    1.查在一般借貸，本金最高限額係依抵押借款金額再加二成左右定之。債權人壬
      ○○部分，本金最高限額為二十五萬元，二十五萬元除以一點二相當於二十萬
      元為本金，此有借據可稽。
    2.查壬○○於八十二年間委託代書訴外人陳富美借錢給陳再生，雙方於八十二年
      四月十四日向樹林地政機關申請抵押權之設定。陳再生於八十四年二月七日死
      亡後，同年七月間陳富美催討債務，原告等已對陳富美清償此筆債務，惟未取
      得清償證明，請傳證人壬○○到庭說明此一事實。
  (二)被繼承人陳再生與癸○○之借貸關係如下：
    1.債權人癸○○部分，本金最高限額為二十四萬元，二十四萬元除以一點二相當
      於二十萬元為本金，此亦有借據可稽。
    2.查二人間於八十二年十一月二十五日設定抵押權，至今未塗銷，債權債務關係
      尚存在。雖癸○○提出說明：「‧‧‧早已不復記憶，約於八十二年九月間曾
      借貸被繼承人陳再生君十萬元，但‧‧‧已於八十二年十二月全部清償」等語
      ，惟既於八十二年十一月二十五日設定抵押權，怎會於同年九月借貸，且於同
      年十二月償還？實前後矛盾。縱使於同年十二月全部償還，為何至今還未拿到
      清償證明？且該上開說明與癸○○於八十四年間寫給原告之函覆內容不符。實
      則繼承人於八十四年五月三十一日先償還十八萬元，尚欠五萬元未還。十八萬
      加五萬為二十三萬，二十三萬扣押本金二十萬，餘三萬為設定抵押之日起至八
      十四年五月三十一日止，每年利息百分之十計算一年六個月，二十萬乘以百分
      之十再乘以一點五，等於三萬元，亦可證明癸○○向被告機關所提出之上開說
      明完全不符，事實係借貸金額為二十萬元，且係陳再生死亡後，原告等才償還
      。
  (三)本件被繼承人陳再生確實向曾登陽及癸○○借貸款項，請命渠等提出資金流程以
  　為證明。
乙、被告主張：
  (一)按「左列各款，應自遺產總額中扣除，免徵遺產稅：……九、被繼承人死亡前，
    未償之債務，具有確實證明者。」分別為行為時遺產及贈與稅法第十七條第一項
    第九款所明定。又按「當事人主張事實，須負舉證責任，倘所提出之證據，不足
    為其主張事實之證明，自不能認其主張之事實為真實。」為改制前行政法院三十
    六年判字第十六號及三十九年判字第二號判例所明定。
  (二)查原告等原申報被繼承人死亡前未償債務一一、二五五、○○○元，經原查核定
    以其中被繼承人自八十一年三月二十四日起至八十四年一月十八日止向癸○○等
    六人私人借款共計一、八○○、○○○元，原告等僅說明其借款之資金流向係用
    於支付每年地價稅、醫療費用及因土地共有人間無法分割，訴請法院強制分割所
    需之裁判費、律師費等相關費用，而無法提供相關資金流程而未准認列。復查時
    ，經被告機關分別以八十九年四月十八日北區國稅法第八九○二○九一五號函及
    八十九年六月十九日北區國稅法第八九○三一七一八號函向債權人等查證，茲將
    系爭仍有爭議之二名債權人（丑○○與子○○部分，原告已捨棄主張）函復被告
    機關之說明及原告等所提示資料查對分述於后：
    1.債權人癸○○以書面表示：約八十二年九月間曾貸款被繼承人陳再生十萬元，
      該筆款項已於同年十二月間全部償還。原告等雖主張被繼承人所有鶯歌鎮○○
      段二○七之四地號土地有設定本金最高限額抵押權二十四萬元與癸○○，惟最
      高限額抵押依其性質其實際發生之債務金額本為不確定，既然債權人表示實際
      債務為十萬元且在八十二年間已還清，本筆債務於被繼承人八十四年二月七日
      死亡時已不存在，所核定不准認列並無違誤，至抵押權尚未塗銷並不即代表本
      件尚有未償債務，是原告等之主張容有誤解。
    2.債權人壬○○以書面表示：並不認識被繼承人陳再生，在八十二年至八十三年
      間曾貸款二十萬元交付予陳富美代書，並不明瞭陳富美代書後續有否將款項另
      交予何人，且不知陳富美代書目前行蹤。原告等雖主張被繼承人所有鶯歌鎮○
      ○段二○七之五地號土地有設定本金最高限額抵押權二十五萬元與壬○○，惟
      最高限額抵押依其性質其實際發生之債務金額本為不確定，既然債權人表示並
      無交付款項予被繼承人陳再生，其二人間本即從未發生實際債權債務關係。又
      退步言之，壬○○縱使確曾交付二十萬元與陳富美代書，此亦僅屬其二人間之
      借貸法律關係，仍與本件被繼承人是否有生前未償債務並無關連。再土地設定
      最高限額抵押權之原由不一，並非一定是出於銀錢往來，故是否有實際借貸亦
      不清楚，原告等既不能就其主張提出債務資金流程作為佐證，揆諸前揭法條，
      其主張尚無可採。
  (三)另主張應由債權人等提出資金流程乙節，按原告等所主張者為遺產稅之扣除項目
    ，為對其有利之事項，就原告等而言為積極之事實，依法自應由原告等負舉證之
    責任，原告等既無法就對其有利之事實予以舉證證明之，又依被告機關查核結果
    ，並無法證明被繼承人生前有原告等所主張債務，未予核減，應無違誤，請予維
    持。
  (四)綜上論述﹕原核定及所為復查、訴願決定並無違誤，請准如答辯之聲明判決。
　　理  由
一、查訴願人之一陳許金於起訴前死亡，而其他七位原告亦係其繼承人，是原告以其
    七位共同起訴，依法並無不合，合先敘明。
二、按「左列各款，應自遺產總額中扣除，免徵遺產稅：一、‧‧‧八、被繼承人死
    亡前，依法應納之各項稅捐、罰鍰及罰金。九、被繼承人死亡前，未償之債務，
    具有確實證明者。」為遺產及贈與稅法第十七條第一項第八款及第九款所明定。
三、查本件債權人癸○○固於本院言詞辯論時證稱：「我八十二年十月間確實有借錢
    給陳再生，是他本人來向我借錢的，設定抵押權二十五萬元，實際借了二十萬元
    ，他死亡前未曾清償，直至死後，原告即其子於八十四年五月先還十八萬元，後
    來又還五萬多元。」云云；惟查證人癸○○於被告機關調查時原提出書面說明謂
    ：「‧‧‧早已不復記憶，約於八十二年九月間曾借貸被繼承人陳再生十萬元，
    但‧‧‧已於八十二年十二月全部清償」等語；揆諸上開書面乃係於事發後由證
    人癸○○於深思後始為記載，其陳述既謂僅借十萬元，且業於八十二年十二月間
    全部清償等語，自屬較為真實；證人癸○○於本院審理復謂借二十萬元，且係被
    繼承人死後由繼承人清償，顯係事後迴護之詞，自不足採信。綜上，本筆債務於
    被繼承人八十四年二月七日死亡時已不存在，原處分所核定不准認列，依法自無
    不合。
四、惟查本件另債權人壬○○於被告機關調查時曾以書面表示：並不認識被繼承人陳
    再生，在八十二年至八十三年間曾貸款二十萬元交付予陳富美代書，並不明瞭陳
    富美代書後續有否將款項另交予何人，且不知陳富美代書目前行蹤等語；且於本
    院言詞辯論時亦證稱：伊將跟陳富美互助所標得之會款二十萬元，託與陳富美轉
    借其友人，伊一直不知道該錢借與何人，惟迄收到國稅局寄與有關陳再生稅務文
    件，始知該錢之去向等語，且被告對於壬○○之證詞並不爭執。經查民事債務契
    約之成立，並不以契約雙方當事人認識或互相直接交付款項為必要，本件原告之
    被繼承人陳再生既將所有坐落台北縣鶯歌鎮○○段二○七之五地號土地有設定本
    金最高限額抵押權二十五萬元與壬○○，其期間為八十二年四月十四日至同年十
    月十三日止，有抵押權設定契約書、他項權利證明書及土地登記謄本等影本各一
    紙在卷足憑，且陳再生亦於八十二年四月十四日開立一紙借據二十萬元予債權人
    壬○○，其借貸期間亦係自八十二年四月十四日至八十二年十月十三日，足信此
    筆二十萬元之債務，應係被繼承人陳再生向壬○○所借，陳富美僅為代為轉交之
    人；被告認陳再生與壬○○二人之間並未發生實際債權債務關係，尚難可採。從
    而原告主張被繼承人陳再生於生前尚積欠壬○○二十萬元之債務，此二十萬元之
    債務尚未清償，自應從被繼承人之遺產總額中扣除。
五、綜上所述，原處分就債權人癸○○部分，核定不准認列，雖無不合；惟就債權人
    壬○○部分，原處分核定不准認列，容有違誤；則原處分就有關原告之被繼承人
    陳再生未償之債務認定既有違誤之處，訴願決定未予糾正，亦非妥適，原告訴請
    撤銷，即屬有理；茲因遺產稅係整體核計，並非各別計算，爰由本院予以撤銷，
    並由被告另為適法處分。
據上論結，本件原告之訴為有理由，爰依行政訴訟法第九十八條第三項前段，判決如
主文。
中　　　華　　　民　　　國　　九十一　　年　　 十二 　　月　　三十一　　日
                        臺 北 高 等 行 政 法 院  第七庭
                                       審 判 長  法  官  鄭小康
                                                 法  官  林金本
                                                 法  官  黃秋鴻
右為正本係照原本作成。
如不服本判決，應於送達後二十日內，向本院提出上訴狀並表明上訴理由，如於本判
決宣示後送達前提起上訴者，應於判決送達後二十日內補提上訴理由書（須按他造人
數附繕本）。
中　　　華　　　民　　　國　　九十二　　年　　　一　　　月　　　二　　　日
　　　　　　　　　　　　　　　　　　　　         書記官　王琍瑩
